【裁判字號】    99,訴,450
【裁判日期】    990519
【裁判案由】    偽造文書
【裁判全文】
臺灣彰化地方法院刑事判決               99年度訴字第450號
公  訴  人  臺灣彰化地方法院檢察署檢察官
被      告  丙○○
上列被告因偽造文書等案件，經檢察官聲請簡易判決處刑（98年
度偵字第6014號），本院認不宜以簡易判決處刑，改依通常程序
審理，被告於準備程序中就被訴事實為有罪之陳述，本院合議庭
裁定改以簡式審判程序審理，判決如下
    主  文
丙○○行使偽造私文書，足以生損害於他人，共肆罪，各處有期
徒刑柒月。應執行有期徒刑壹年捌月。緩刑肆年，並應向乙○○
支付新臺幣貳拾捌萬捌仟零捌拾貳元，給付方式如下：自民國九
十九年四月五日起，按月於每月五日前給付新臺幣伍仟元，至全
部清償為止，如有一期未履行，視為全部到期。
    犯罪事實
一、丙○○於民國96年8 月15日，召集乙○○等人，參加以其名
    義為會首之合會（下稱系爭合會），會員連同會首共計19會
    ，會期自96年8 月15日起至98年2 月15日止，每期會款新臺
    幣（下同）3 萬元，採內標制，底標為1500元，於每月15日
    在丙○○位於彰化縣鹿港鎮○○街102 巷5 號6 樓之2 之住
    處開標。詎丙○○因需款孔急，竟於96年8 月間某日，虛列
    董清麟、陳錦、許英松、施玟曲等4人名義分別加入系爭
    合會1會，並基於意圖為自己不法所有及行使偽造準私文書
    之犯意，於附表所示之日期，利用擔任會首及主持開標之便
    ，趁部分活會會員未到現場投標及參與開標之會員相互不熟
    悉之際，分別以附表編號1至編號4所示虛列會員名義偽造標
    單，並在標單上填寫附表編號1至編號4所示之標金作為競標
    利息，偽造完成足以表示附表編號1至編號4所示虛列會員願
    以所書寫金額為標息以標取會款之準私文書標單，再將偽造
    之標單加入競價投標之行列而行使，並以最高額得標，足以
    生損害於附表編號1至編號4所示之虛列會員，並致系爭合會
    不知情之活會會員均陷於錯誤，誤信確係附表編號1至編號4
    所示之虛列會員得標，給付當次會款予丙○○（得標日期、
    標息及各次詐欺會款詳如附表），合計共詐得至少新台幣（
    下同）62萬4000元。嗣於97年9月15日，系爭合會會員王小
    娟得標後，丙○○因財務週轉不靈，無法支付會款而停標倒
    會，經乙○○等活會會員追查後，始悉上情。
二、案經乙○○訴由臺灣彰化地方法院檢察署檢察官偵查起訴。
    理  由
一、本件被告丙○○所涉為死刑、無期徒刑、最輕本刑為3 年以
    上有期徒刑或高等法院管轄第一審案件以外之罪，並於本院
    行準備程序時就被訴事實為有罪之陳述，本院合議庭依刑事
    訴訟法第273 條之1 第1 項規定，裁定改由受命法官獨任行
    簡式審判程序，先予敘明。
二、訊據被告對上開犯罪事實坦承不諱，核與告訴代理人甲○○
    於偵查中指訴之情節相符（98年度交查字第126 號卷第8 頁
    至第9 頁、第17頁、第19頁），復有系爭合會會單影本（同
    上偵卷第13頁）及分期支付系爭合會會員明細影本（同上偵
    卷第14頁）各1 份在卷可稽，足認被告自白與事實相符，本
    件事證明確，被告犯行堪予認定。
三、論罪科刑：
（一）按冒用他人名義書寫標單，冒標他人之互助會，茍標單上
      僅書寫被冒標者之姓名及所出利息之金額，就其內容本身
      並不足以獨立表示一定用意之證明，如非依民間互助會之
      習慣，尚無從認定其上之文字，係用以表示該名義人願出
      所書金額之利息以標取互助會會款之證明，則非刑法第21
      0 條所規定之私文書，而係同法第220 條第1 項以文書論
      之準私文書（最高法院89年度台上字第7199號判決意旨參
      照）。查本件被告所偽造之標單，其上僅書寫被冒標者之
      姓名及欲投標之金額，並無其他足資令人辨識上開文書即
      為標單之意旨，必須依民間合會之習慣，始能用以表示該
      名義人願出所書金額之利息以標取合會會款之證明，故應
      係刑法第220 條第1 項規定之準私文書。次按民間互助會
      中之已得標會員，依據其與會首間之契約，無論何人得標
      ，均有按期繳交會款之義務，故會首冒用他人名義得標，
      其詐欺所得之款，應僅限於未得標會員繳納之會款。是核
      被告丙○○所為，係犯刑法第216 條、第210 條、第220
      條第1 項之行使偽造私文書罪及第339 條第1 項之詐欺取
      財罪。被告偽造附表編號1 至編號4 所示虛列會員之署名
      於標單上，為偽造標單準私文書之部分行為，且其偽造準
      私文書之低度行為，已為進而加入競標之行使偽造準私文
      書高度行為所吸收，不另論罪。又被告冒標之行為，係基
      於單一犯意，同時向多數活會會員詐取會款，係一行為觸
      犯數個相同之詐欺罪名，為同種想像競合犯，應依想像競
      合犯之規定從一重處斷；另被告以一冒標行為同時觸犯行
      使偽造準私文書罪及詐欺取財罪，為異種想像競合犯，應
      依刑法第55條規定，從一重之行使偽造準私文書罪處斷。
      被告先後4 次行使偽造準私文書之行為，犯意各別，行為
      互殊，應予分論併罰。爰審酌被告偽造標單持以行使，無
      視於會首會員間在經濟上互助合作之初衷，惡性非輕，惟
      素行尚佳，及其犯罪動機、目的、手段、詐取互助會款之
      次數及金額、犯後坦承犯行之態度及已與告訴人乙○○達
      成和解（參卷附調解程序筆錄1 份）等一切情狀，量處如
      主文所示之刑，以示懲儆。
（二）末查被告前未曾因故意犯罪受有期徒刑以上刑之宣告，此
      有臺灣高等法院被告前案紀錄表在卷可憑，其因一時經濟
      困難犯下本罪，然事後坦承犯行，並已與告訴人成立和解
      ，其歷此偵審程序及刑之宣告，當知所警惕而無再犯之虞
      ，本院綜核各情，認所宣告之刑以暫不執行為適當，併予
      宣告緩刑4 年，以啟自新，並依刑法第74條第2 項第3 款
      規定，命被告應依調解內容，於99年4 月5 日起，按月於
      每月5 日前給付告訴人乙○○5000元，至全部清償為止，
      如有一期未履行，視為全部到期（此部分依刑法第74條第
      4 項規定得為民事強制執行名義，又依同法第75條之1 規
      定，受緩刑之宣告而違反上開本院所定負擔情節重大，足
      認原宣告之緩刑難收其預期效果，而有執行刑罰之必要者
      ，得撤銷其緩刑之宣告，併此敘明）。
（三）至被告偽造之上開標單4 紙（均各含該標單上之偽造之署
      押1 枚），既未扣案，且據被告稱已於得標後丟棄滅失，
      足見被告所偽造之上開標單已滅失，爰不予宣告沒收，附
      此敘明。
四、公訴意旨雖以：被告於冒用他人名義得標收取會款後，繼續
    繳納會款，並於合會停止後，與其他會員協調並處理後續事
    宜，進而清償部分會員會款，因認被告並無詐欺之犯意云云
    。然查：
（一）本件被告分別於附表編號1 至編號4 所示之時間，擅自冒
      用附表編號1 至編號4 所示之虛列會員名義，以附表編號
      1 至編號4 所示之金額得標，顯係將與事實不符之訊息傳
      達予其他活會會員，以圖取得其等當次之會款，致使各該
      活會會員陷於錯誤，而交付該期會款予被告，而被告於本
      院99年3 月17日訊問時亦自承：伊確實有詐欺活會會員的
      意思，因為活會會員是相信董清麟、陳錦、許英松、施
      玟曲等4人得標，才會把錢交給伊等語，是被告各該次犯
      行自該當於詐欺取財罪。至公訴意旨指稱之情節均係被告
      犯後態度，僅得為被告量刑之參考，尚不得以此而謂被告
      無詐欺取財之犯意，併此敘明。
（二）公訴意旨雖漏引刑法第339 條第1 項之法條，然被告分別
      於附表編號1 至編號4 所示之時間，擅自冒用附表編號1
      至編號4 所示之虛列會員名義，以附表編號1 至編號4 所
      示之金額得標，致使各該活會會員陷於錯誤而交付該期會
      款予被告之事實，既已載明於聲請簡易判決處刑書犯罪事
      實欄，本院自得併予審理。至上開公訴意旨疏漏之處，業
      經本院於訊問、準備程序及審理時，均告知被告可能適用
      之法條，被告已知所防禦並為答辯，並無礙於其防禦權之
      行使（最高法院95年度臺上字第3755號判決意旨參照），
      亦附此敘明。
據上論斷，應依刑事訴訟法第452 條、第273 條之1 第1 項、29
9 條第1 項前段，刑法第216 條、第210 條、第220 條第1 項、
第339 條第1 項、第51條第5 款、第55條、第74條第1 項第1款
、第2 項第3 款，刑法施行法第1 條之1 ，判決如主文。
中    華    民    國    99    年    5    月     19    日
                   刑事第二庭     法  官  江彥儀
以上正本證明與原本無異。
如不服本判決，應於收受判決後10日內向本院提出上訴書狀，並
應敘述具體理由；其未敘述上訴理由者，應於上訴期間屆滿後20
日內向本院補提理由書（均須按他造當事人之人數附繕本「切勿
逕送上級法院」）。
告訴人或被害人對於判決如有不服具備理由請求檢察官上訴者，
其上訴期間之計算係以檢察官收受判決正本之日期為準。
中    華    民    國    99    年    5     月    19    日
                                  書記官  黃明慧
附錄本案論罪科刑法條：
中華民國刑法第216條
（行使偽造變造或登載不實之文書罪）
行使第 210 條至第 215 條之文書者，依偽造、變造文書或登載
不實事項或使登載不實事項之規定處斷。
中華民國刑法第210條
（偽造變造私文書罪）
偽造、變造私文書，足以生損害於公眾或他人者，處 5 年以下
有期徒刑。
中華民國刑法第220條
（準文書）
在紙上或物品上之文字、符號、圖畫、照像，依習慣或特約，足
以為表示其用意之證明者，關於本章及本章以外各罪，以文書論
。
錄音、錄影或電磁紀錄，藉機器或電腦之處理所顯示之聲音、影
像或符號，足以為表示其用意之證明者，亦同。
中華民國刑法第339條第1項
（普通詐欺罪）
意圖為自己或第三人不法之所有，以詐術使人將本人或第三人之
物交付者，處 5 年以下有期徒刑、拘役或科或併科 1 千元以下
罰金。
 附表
 ┌───┬──────────┬─────────┬────┬────────────────┐
 │編號  │被冒標會員及會單編號│冒標日期          │冒標標金│詐欺活會會員會款金額（新台幣）  │
 ├───┼──────────┼─────────┼────┼────────────────┤
 │  1   │會單編號2 號董清麟（│96年9月15日起至97 │3000多元│每次冒標詐騙所得金額各15餘萬元（│
 │      │虛列會員）          │年8 月15日止之某月│        │以最有利被告方式計算，真正會員王│
 │      │                    │15 日             │        │小娟於97年9 月15日得標，若董清麟│
 │      │                    │                  │        │、陳錦、許英松、施玟曲為倒會前│
 │      │                    │                  │        │4次即97年5月15日、6月15日、7月15│
 │      │                    │                  │        │日、8月15日之得標會員，則各該期 │
 │      │                    │                  │        │至少尚有實際活會會員6人；而每期 │
 │      │                    │                  │        │會款3萬元，丙○○簽寫3000多元標 │
 │      │                    │                  │        │金，故活會會員應給付會款金額介於│
 │      │                    │                  │        │2萬6000元至2萬7000元之間，故薛金│
 │      │                    │                  │        │蘭每次偽造標單詐騙金額應介於2萬 │
 │      │                    │                  │        │6000元×6＝15萬6000元至2萬7000元│
 │      │                    │                  │        │×6＝16萬2000元之間。丙○○共偽 │
 ├───┼──────────┼─────────┼────┤造標單冒標4次，故其詐騙之總金額 │
 │  2   │會單編號4號陳錦（ │96年9 月15日起至97│3000多元│應介於15萬6000元×4＝62萬4000元 │
 │      │虛列會員）          │年8 月15日止之某月│        │至16萬2000元×4＝64萬8000 元之間│
 │      │                    │15 日             │        │。                              │
 │      │                    │                  │        │                                │
 │      │                    │                  │        │                                │
 │      │                    │                  │        │                                │
 │      │                    │                  │        │                                │
 │      │                    │                  │        │                                │
 │      │                    │                  │        │                                │
 │      │                    │                  │        │                                │
 │      │                    │                  │        │                                │
 │      │                    │                  │        │                                │
 ├───┼──────────┼─────────┼────┤                                │
 │  3   │會單編號7 號許英松（│96年9 月15日起至97│3000多元│                                │
 │      │虛列會員）          │年8 月15日止之某月│        │                                │
 │      │                    │15日              │        │                                │
 │      │                    │                  │        │                                │
 │      │                    │                  │        │                                │
 │      │                    │                  │        │                                │
 │      │                    │                  │        │                                │
 │      │                    │                  │        │                                │
 │      │                    │                  │        │                                │
 │      │                    │                  │        │                                │
 │      │                    │                  │        │                                │
 │      │                    │                  │        │                                │
 ├───┼──────────┼─────────┼────┤                                │
 │  4   │會單編號18號施玟曲（│96年9 月15日起至97│3000多元│                                │
 │      │虛列會員）          │年8 月15日止之某月│        │                                │
 │      │                    │15日              │        │                                │
 │      │                    │                  │        │                                │
 │      │                    │                  │        │                                │
 │      │                    │                  │        │                                │
 │      │                    │                  │        │                                │
 │      │                    │                  │        │                                │
 │      │                    │                  │        │                                │
 │      │                    │                  │        │                                │
 │      │                    │                  │        │                                │
 │      │                    │                  │        │                                │
 ├───┴──────────┴─────────┴────┴────────────────┤
 │ 詐欺金額合計：至少62萬4000元                                                               │
 └──────────────────────────────────────────────┘

司法院資訊處製作；財團法人民間司法改革基金會備份。
